【裁判字號】    95,重上,5
【裁判日期】    951212
【裁判案由】    返還價金等
【裁判全文】
臺灣高等法院臺中分院民事判決  95年度重上字第5號
上  訴  人    佑勤營造有限公司
法定代理人    癸○○
訴訟代理人    丙○○
訴訟代理人    黃仕勳律師
複  代理人    戊○○
被  上訴人    子○○
              乙○○
上二人共同
訴訟代理人    張英一律師
複  代理人    蕭文濱律師
複  代理人    蔡瑞麒律師
被  上訴人    辛○○
              己○○
上列當事人間請求返還價金等事件，上訴人對於中華民國94年11
月7日臺灣南投地方法院94年度重訴字第24號第一審判決提起上
訴，本院於95年11月28日言詞辯論終結，判決如下：
    主      文
原判決關於駁回上訴人後開第二項之訴部分，及訴訟費用（除確
定部分外）之裁判廢棄。
被上訴人辛○○應給付上訴人新台幣壹佰肆拾萬元，及自民國九
十四年三月二十五日起，至清償日止，按週年利率百分之五計算
之利息。
其餘上訴及假執行之聲請均駁回。
第一（除確定部分外）、二審訴訟費用，由被上訴人辛○○負擔
百分之二十三，餘由上訴人負擔。
    事實及理由
甲、程序部分：
    按訴之變更或追加，非經他造同意，不得為之，但有民事訴
    訟法第255條第1項第2款至第6款情形者，不在此限，民事訴
    訟法第446條第1項定有明文，而民事訴訟法第255條第1項第
    3款係擴張或減縮應受判決事項之聲明者。本件上訴人於原
    審原請求被上訴人子○○與乙○○應連帶給付上訴人新台幣
    （下同）890,000元，及自民國（下同）91年5月15日起至清
    償日止按年利率5%計算之利息，然於本院言詞辯論時，則改
    請求被上訴人子○○與乙○○應連帶給付上訴人890,000 元
    ，及自起訴狀繕本送達翌日（即94年3月25日）起至清償日
    止按年利率5%計算之利息，核屬減縮應受判決事項之聲明，
    依首開法條規定，自應准許之，先此敘明。
乙、實體部分：
壹、上訴人方面
一、上訴人起訴主張：
（一）被上訴人辛○○與己○○共同開發坐落南投縣南投市○○
      段837地號土地（下稱系爭土地）之「南投市○○路集村
      農舍案」（下稱系爭集村農舍案），並委託「子○○建築
      師事務所」進行設計，之後因資金有問題，被上訴人辛○
      ○透過證人陳文山找上訴人接手系爭集村農舍案，嗣於民
      國90年12月初，被上訴人辛○○、己○○，及上訴人法定
      代理人癸○○、上訴人之經理丙○○，及被上訴人子○○
      之妻即被上訴人乙○○（子○○建築師事務所代表）、證
      人陳文山等人在被上訴人辛○○位於南投市○○路36號住
      宅進行協商，被上訴人辛○○與己○○表示系爭集村農舍
      案之22戶已售出，上訴人接手所須支付資金不超過3,300,
      000元，被上訴人乙○○並保證上訴人只須負責辦理「無
      自用農舍證明」及購買「配合耕地面積8分」，即得於3個
      月內獲發建築執照，而被上訴人己○○亦表示獲發建築執
      照後即可向銀行辦理土地融資貸款，金額約為60,000,000
      元，上訴人法定代理人癸○○遂代理上訴人於91年1月5日
      與被上訴人辛○○簽訂不動產買賣契約（下稱系爭買賣契
      約），約定購買被上訴人辛○○所有系爭土地，而上訴人
      法定代理人癸○○所為簽約行為係「隱名代理」，為簽約
      雙方所明知，其契約效力存於上訴人與被上訴人辛○○之
      間，合先敘明。
（二）上訴人於91年1月10日匯款487,000元予被上訴人己○○，
      其中220,000元為系爭集村農舍案22戶之過戶代書費用，
      另267,000元為支付被上訴人己○○已支付「子○○建築
      師事務所」定金，上訴人並分別於同年1月11日及14日，
      先後將2,320,000元及1,000,000元匯入被上訴人辛○○設
      於南投市農會及合作金庫股份有限公司（下稱合作金庫）
      南投分行之帳戶，用以給付系爭買賣契約之第1期價金，
      並依被上訴人乙○○所言，以850,000元向訴外人田張絨
      購買座落南投縣中寮鄉○○○段581之1地號土地面積8,48
      1.5平方公尺，並已於91年2月26日將該筆土地分別過戶予
      購買者。
（三）系爭買賣契約之生效要件第1條約定「該土地須取得建築
      執照」，是被上訴人辛○○負有讓上訴人所指定之人取得
      系爭集村農舍案建築執照之義務，而上訴人已分別於93年
      11月12日及12月6日發函定期催告被上訴人辛○○完成建
      築執照之申請，並給付名義人為田張絨等20人之建築執照
      ，然被上訴人辛○○逾期未履行，上訴人自得依民法第25
      4條規定及系爭買賣契約第11條約定解除系爭買賣契約，
      故以本件起訴狀作為解除系爭買賣契約之意思表示，且被
      上訴人辛○○已受領價金3,320,000元，應依系爭買賣契
      約第11條約定加倍返還，是請求被上訴人辛○○應返還
      6,640,000元。（於二審程序中僅請求返還價金332萬元及
      利息。）
（四）被上訴人辛○○於91年6月間向上訴人經理丙○○表示，
      其未繳納南投市農會之貸款利息，恐其所有土地遭拍賣而
      影響信用，進而影響系爭集村農舍案之推動，希望上訴人
      代墊南投市農會之貸款利息，上訴人為求系爭集村集舍案
      順利進行，遂於91年6月14日至12月5日，代墊被上訴人辛
      ○○對南投市農會貸款之6期利息，共計1,400,000元，及
      被上訴人辛○○對合作金庫貸款之3期利息，共計180,000
      元，是上訴人代墊利息共計1,580,000元，而上開代墊利
      息款項乃被上訴人辛○○向上訴人借款，與系爭買賣契約
      無關，且上訴人已於93年11月12 日發函催告被上訴人辛
      ○○返還借款，惟被上訴人辛○○置之不理，依委任、消
      費借貸、不當得利或無因管理之法律關係擇一請求被上訴
      人辛○○返還1,580,000元。
（五）上訴人委託被己○○辦理土地融資貸款60,000,000元之相
      關事宜，並約定於土地融資核撥款項完成後給予被上訴人
      己○○報酬600,000元，並依被上訴人己○○要求於94年4
      月2日交付面額共計600,000元之遠期支票3張（票號為NTA
      0000000至0000000，發票日均為91年5月4日，票面金額分
      別為100,000元、200,000元、300,000元，受款人為己○
      ○，下稱系爭支票），被上訴人己○○並簽具切結表示系
      爭支票應於土地融資核撥後始予兌現，被上訴人辛○○列
      為保證人，而被上訴人己○○已於91年5月4日兌現系爭支
      票其中2張共計400,000 元，則被上訴人己○○係無法律
      上原因受利益，致使上訴人受有損害，爰依民法第179條
      規定請求己○○返還400,000元之不法利益，且被上訴人
      辛○○擔任保證人，自應負保證責任，如對被上訴人己○
      ○之財產強制執行無效果時，被上訴人辛○○應清償之。
（六）上訴人辦妥22戶無自用農舍證明並購買上開581之1地號土
      地後，即與「子○○建築師事務所」代表即被上訴人乙○
      ○於91年5月15日簽訂委託契約書（下稱系爭委託契約）
      ，委託「子○○建築師事務所」辦理規劃圖說、設計及代
      辦申請建築執照事宜，被上訴人乙○○提出報價單，請款
      金額為890,000元，該報價單之說明4載明「申請建照（於
      資料齊全時）辦理約一個月時間」，上訴人已於同日給付
      623,000元之尾款予被上訴人乙○○，並於91年5、6月間
      將資料備齊交給「子○○建築師事務所」，則被上訴人子
      ○○與乙○○應依約於1個月內申辦建築執照，然迄至92
      年3月18日被上訴人乙○○表示僅取得起造人執照，至於
      建築執照，迄未核發，被上訴人子○○與乙○○已然違約
      。又被上訴人乙○○表示依農業用地興建農舍辦法第8條
      第1項第5款規定，建蔽率為總面積之60%，上訴人須再購
      買1.8甲耕地，才能依原設計圖面積建築，並另提出1份修
      正設計圖，然該修正後設計圖之面積不到30平方公尺，無
      法達到原始規劃之集村農舍之目的，上訴人並未同意。綜
      上，建築執照無法依原條件核發，係因被上訴人子○○與
      乙○○誤解或不知上開建管法令之專業過失所致，即可歸
      責於被上訴人子○○與乙○○，而上訴人已分別於93年11
      月12日及11月23日發函定期催告被上訴人子○○與乙○○
      完成建築執照之申請，並給付名義人為田張絨等20人之建
      築執照，然被上訴人子○○與乙○○逾期未履行，上訴人
      自得依民法第227條第1項及第226條及256條規定解除系爭
      委託契約，並以本件起訴狀做為解除系爭委託契約之意思
      表示。再者，被上訴人子○○與乙○○為夫妻，同為「子
      ○○建築師事物所」之負責人，上訴人依民法第259條第2
      款規定，請求被上訴人子○○與乙○○連帶返還所已受領
      890,000元等語。
二、對被上訴人抗辯所為陳述：
（一）系爭買賣契約之其他條件第5條約定「該案空地比由甲方
      負責」，依簽約當時客觀情況及兩造主觀認定，應指購買
      配合耕地面積8分，而上訴人已購買上開581之1地號土地
      面積8481.5平方公尺，已履行義務，並無違約。
（二）迄至92年4月間系爭集村農舍案建築執照尚未核發，且須
      再補1.8甲土地，上訴人曾向被上訴人辛○○表示無法再
      承接系爭集村農舍案，被上訴人辛○○表示將找其他人承
      作，並要求上訴人交付所有權狀、土地契約書等文件，且
      同時介紹「億需建設股份有限公司」與人頭戶就系爭土地
      簽訂土地買賣契約書、房屋委建契約書，則上訴人自有理
      由認為毋庸再代墊被上訴人辛○○之貸款利息，被上訴人
      辛○○亦無異議，則被上訴人辛○○辯稱上訴人違約，才
      使土地遭查封、拍賣，實有違「誠實信用原則」。況上訴
      人已依約交付系爭買賣契約之第1期價金，至於第2、3期
      價金，因被上訴人辛○○未取得建築執照，系爭集村農舍
      案未完工，則給付條件未成就，上訴人無給付義務，自無
      適用系爭買賣契約第10條之餘地。
（三）被上訴人辛○○雖主張上訴人為其支付銀行貸款利息，係
      本於雙方約定於系爭集村農舍案開發完成後，將給付上訴
      人50%利潤，此為系爭集村農舍案延申之口頭約定云云，
      然依證人丙○○之證述，關於上訴人代墊被上訴人辛○○
      之銀行貸款利息部分，乃因被上訴人辛○○希望能以支付
      上訴人50%利潤方式解決，而私下找證人丙○○商量，由
      證人丙○○代擬該協議書內容，然證人丙○○事先未經上
      訴人授權，事後上訴人並不同意該協議書之內容，故該協
      議書僅有被上訴人辛○○之簽名，該協議並未成立。又縱
      然該協議存在，該協議為系爭買賣契約之延伸，系爭買賣
      契約既經上訴人解除，該協議亦已一併解除。
（四）上訴人委託被上訴人己○○辦理土地融資貸款，須土地融
      資貸款核撥下來，被上訴人己○○始得將上訴人所簽發系
      爭支票兌現，是上訴人給付報酬600,000元乃附有條件。
      且上訴人給付被上訴人己○○600,000元，乃為系爭集村
      農舍案之建築執照核發後，向銀行辦理土地融資貸款之對
      價。然於獲發建築執照之後，始能向銀行辦理土地融資貸
      款，上訴人既已解除系爭買賣契約，自無法再向銀行辦理
      融資貸款，此給付不能非可歸責於上訴人與被上訴人己○
      ○，依民法第266條第2項規定，上訴人所給付400,000元
      ，得依民法第179條規定請求返還。
（五）被上訴人己○○於90年10月間與「子○○建築師事務所」
      簽訂委託契約。嗣於90年12月初，被上訴人辛○○、己○
      ○，及上訴人法定代理人癸○○在被上訴人辛○○位於南
      投市○○路36號住宅進行協商時，即已約定由上訴人承受
      上開委託契約，且被上訴人己○○已支付建築師費用167,
      00 0元，由上訴人負擔並給付予被上訴人己○○，是上訴
      人於91年1月10日即與被上訴人子○○成立委託關係，被
      上訴人乙○○為被上訴人子○○之妻，並出面處理相關事
      務，自應與被上訴人子○○同為受任人，上訴人於91年5
      月15日簽訂委託契約，僅係將雙方委託關係明文化。
（六）系爭委託契約約定被上訴人子○○除為規劃、設計建築圖
      書外，並負有就上訴人提出農地，依其設計圖說申請取得
      建築執照之義務，而被上訴人子○○雖有繪製設計圖說，
      然上訴人所提供系爭土地及上開581之1地號土地等2筆農
      地僅能興建原設計圖面積60%，即每戶基層建築面積由原
      來48平方公尺減縮為不到30平方公尺，無法達到上訴人規
      畫集村農舍之目標，原始設計圖說顯有重大瑕疵，則無法
      依原定期間及原始設計面積取得建築執照，無法達到委託
      契約之目的，此給付不能可歸責於被上訴人子○○與乙○
      ○，上訴人自得依民法第227條第1項及第226條及256條規
      定解除系爭委託契約。又農舍戶之一陳綢死亡，乃於起造
      人執照核發下來以後，不能歸責於上訴人。
（七）被上訴人子○○與乙○○於94年10月13日辯論意旨狀始提
      出應扣除其所支出第3專業技師結構設計費67,000元、現
      場測量費15,000元及水電設計費55,000元，屬逾時提出攻
      擊或防禦方法。又被上訴人子○○與乙○○所辯上開費用
      未提出任何證據方法以實其說，亦未說明扣除之法律依據
      ，況設計原圖係於91年間完成，上開費用因系爭委託契約
      解除而不復存在，或因民法第127條規定2年期間不行使而
      消滅。
貳、被上訴人方面
一、被上訴人辛○○則以：
（一）依系爭買賣契約之其他條件第5條約定，上訴人應負責提
      供申請建築執照所需之空地比，上訴人曾委託證人甲○○
      、庚○○尋找土地，然迄未補足所須土地面積，致無法獲
      發建築執照。且被上訴人辛○○與上訴人簽訂系爭買賣契
      約，僅單純買賣土地，至於其與建築師洽談部分，因事涉
      專業，被上訴人辛○○並不清楚，亦無權參與。
（二）依系爭買賣契約之其他條件第4條，上訴人須繳納銀行貸
      款利息，而被上訴人辛○○已依上訴人指示將土地移轉登
      記與上訴人之股東與購買戶，上訴人竟未繳納銀行貸款利
      息，致土地遭貸款銀行拍賣，則上訴人既已違約在先，自
      無權主張解除契約，且上訴人未依約交付第2、3期買賣價
      金，依系爭買賣契約第10條約定，上訴人已交付第1期買
      賣價金，被上訴人辛○○得沒收作為違約金，上訴人不得
      異議，上訴人不得請求返還或賠償。
（三）被上訴人辛○○曾透過證人陳文山向上訴人表示，請上訴
      人代繳南投市農之貸款利息，並同意於系爭集村農舍案開
      發完成後，依上訴人之代繳額度加計50%利潤，此乃為系
      爭買賣契約之延申口頭契約。且上訴人違約未繳納銀行貸
      款利息，被上訴人辛○○曾請求上訴人繳納，就此請求訊
      問證人壬○○。
（四）上訴人指稱被上訴人辛○○違反「誠信原則」係無中生有
      ，因92年3月間，南投縣政府農業局已經核准起造人資格
      ，上訴人若依約負責空地比及繳納銀行貸利息，系爭集村
      農舍案當能順利推動完成。但違約之原因係出於上訴人，
      建築執照遲未完成，係因上訴人遲未補足空地比所致。而
      被上訴人辛○○為防止本案拖延下去所造成之傷害，雖曾
      欲找人承接本案，但因與上訴人之間契約未終止，致無人
      願意承接。
（五）被上訴人辛○○因土地已移轉登記予上訴人，出於無奈而
      於上訴人所提切結書上簽名，則被上訴人辛○○雖為保證
      人，但並未表示拋棄民法第745條之先訴抗辯權等語置辯
      。
二、被上訴人己○○則以：
（一）被上訴人辛○○將系爭集村農舍案之基地委託被上訴人己
      ○○規劃、找營造廠蓋房子，被上訴人己○○已與營造廠
      簽約，嗣後證人陳文山表示其女婿蓋很多房屋，問被上訴
      人己○○有沒有困難，被上訴人己○○表示已經收定金，
      會被罰違約金，上訴人法定代理人癸○○即表示願給付被
      上訴人己○○1,800,000元，作為之前規劃土地的費用，
      及處理必須付給別人的違約金。
（二）被上訴人己○○於91年2、3月間簽立切結書，並與上訴人
      之經理丙○○約定，被上訴人己○○須於獲發建築執照後
      ，向土地銀行辦理貸款，證人丙○○說會趕工把建照完成
      ，讓被上訴人己○○完成貸款手續，沒有說要完成貸款後
      才能兌現等語置辯。
三、被上訴人子○○與乙○○則以：
（一）系爭集村農舍案最初上訴人所提原擬參加者共計22戶，之
      後減縮為20戶，申請農舍建築執照須符合「農業用地興建
      農舍辦法」第3條規定資格條件，並具備提出同辦法第5條
      規定資料，向縣政府建管課提出申請，故上訴人所稱「無
      自用農舍證明」只是其中必須具備文件之一，被上訴人不
      可能保證只要具備此文件即可通過申請。且依上開辦法第
      6條第3款及實施區域計劃地區建築管理辦法第5條規定，
      上訴人初擬申請22戶農舍，每戶50平方公尺，所需土地面
      積總共計11,000平方公尺，扣除房屋基地面積2,800平方
      公尺外，尚需提供8,200平方公尺之農地（約8分地）以上
      ，始有可能合法通過本案之申請，而上述為法定農舍申請
      之基本要件，是否通過或需要再做其他配合之申請資料，
      須待縣府之指示及審核，且況系爭集村農舍為南投縣第一
      件申請案，與一般農舍申請所需期間及配合農地應有不同
      ，一切應依該管機關認定為準，則被上訴人乙○○未曾向
      上訴人保證只要具備鄉公所無自用農舍證明及購買配合8
      分耕地後，即可獲發建築執照。而證人丙○○係上訴人派
      遣至南投全權處理系爭農舍興建案之人，與上訴人關係之
      深，足可代表上訴人，其所為不利被上訴人之證詞，應難
      採信。且依證人陳文山之證詞，上訴人應係將被上訴人辛
      ○○對之所為保證，誤為被上訴人乙○○所言，實則乙○
      ○並未有上訴人所指稱之保證。
（二）系爭集村農舍案經南投縣政府於92年3月18日以府農務字
      第092005149510號函通過興建資格審查，符合農業用地興
      建農舍辦法第3條規定資格條件，亦即已具體申請農舍建
      築執照之基本資格，之後因20戶申請人之一陳綢死亡，不
      符合農業用地興建農舍辦法第8條第1款規定，須另補農民
      戶資料，被上訴人曾通知上訴人提供資料，然因欠缺資料
      ，上訴人指示暫停作業。且依上開函文所核定每戶農舍基
      地30平方公尺，因此被上訴人子○○此繪製修正之設計圖
      ，上訴人持以研究後，詢問如以每戶基地50平方公尺計算
      ，須提供多少配合地，被上訴人乙○○告知約1.6甲，上
      訴人表示仍以每戶基地50平方公尺處理，且於上訴人另提
      替補申請人資料及配合地前先暫停。
（三）系爭集村農舍案已於92年3月18日獲發起造人執照，只需
      上訴人依約配合提供相關之人、地資料即可繼續進行，然
      之後依上訴人之指示暫停，則上訴人片面終止契約，依系
      爭委託契約第8條約定，僅能請求返還全部設計費之30%，
      不能請求返還全部報酬890,000元。況依系爭委託契約第6
      條約定，上訴人所得請求返還尚未完成之設計費用，須先
      扣除被上訴人所支付第三專業人事結構計算費67,000元，
      現場測量費15,000元及水電設計費55,000元等語置辯。
參、原審經審酌兩造所提出之攻擊防禦方法後，認上訴人主張依
    系爭買賣契約第11條約定請求被上訴人辛○○加倍返還已受
    領買賣價金6,640,000元，及依消費借貸之法律關係請求被
    上訴人辛○○返還代墊利息1,580,000 元云云，為無理由，
    不應准許。而上訴人主張依民法第266 條第2項及第179條規
    定，請求被上訴人己○○返還已兌現系爭支票之400,000元
    ，如對被上訴人己○○之財產強制執行無效果時，被上訴人
    辛○○應清償云云，為無理由，不應准許。又上訴人主張依
    民法第259條第2款規定，請求被上訴人子○○與乙○○連帶
    返還所已受領890,000元云云，為無理由，不應准許，從而
    判決駁回上訴人之訴。上訴人對原審判決不服提起上訴，於
    本院聲明：（一）原判決除關於駁回上訴人對被上訴人辛○
    ○請求3,320,000元及其法定利息部分之訴與該部分假執行
    之聲請暨命負擔該部分訴訟費用之裁判外均廢棄。（二）上
    列廢棄部分，請求判決：1、被上訴人己○○應給付上訴人4
    00,000元及自起訴狀繕本送達翌日起至清償日止年利率百分
    之五計算之利息，如無財產可供執行時，由被上訴人辛○○
    清償。2、被上訴人子○○、乙○○應連帶給付上訴人890,0
    00元及自起訴狀繕本送達翌日起至清償日止依年利率百分之
    五計算之利息。3、被上訴人辛○○應給付上訴人4,900,000
    元，及自起訴狀繕本送達翌日起至清償日止年利率百分之五
    計算之利息。4、第一、二審訴訟費用，第一款由己○○、
    辛○○負擔，第二款由子○○、乙○○連帶負擔，第三款由
    辛○○負擔。（三）上列第二項之聲明，請准上訴人提供擔
    保，宣告假執行。被上訴人辛○○、子○○、乙○○於本院
    答辯聲明均為：（一）上訴駁回。（二）第二審訴訟費用由
    上訴人負擔。（三）如為不利於被上訴人之判決，請准予提
    供擔保免為假執行。被上訴人己○○於本院答辯聲明則為：
    （一）上訴駁回。（二）訴訟費用由上訴人負擔。（原審判
    決駁回上訴人請求被上訴人辛○○加倍返還第一期買賣價金
    3,320,000元及其法定遲延利息部分，上訴人對此未聲明不
    服，此部分業已確定。）
肆、兩造不爭執之事實：
（一）上訴人與被上訴人辛○○於91年1月5日簽訂不動產買賣契
      約（下稱系爭買賣契約），而上訴人並分別於91年1月11
      日及同年月14日交付被上訴人辛○○第1期買賣價金合計
      3,320,000元。
（二）上訴人與被上訴人子○○於91年5月15日簽訂委託契約書
      （下稱系爭委託契約），並非被上訴人己○○於90年10
      月間與子○○建築師事務所所簽訂之委託契約書之明文化
      ，而是另外一個新的契約。
（三）上訴人於91年6至12月間支付被上訴人辛○○之南投市農
      會貸款利息1,400,000元，及被上訴人辛○○之合作金庫
      貸款利息180,000元。
（四）837號、875號、613號土地三筆土地，在簽訂系爭買賣契
      約後已經過戶給林素秋等人或上訴人股東，但嗣後已經被
      法院查封，其中613號土地並業經被拍賣。
（五）己○○已兌現上訴人所交付三張遠期支票中之二張，面額
      共400,000元。
伍、本件之爭點：
（一）系爭集村農舍案迄未獲發建築執照應否歸責於被上訴人辛
      ○○？上訴人得否依民法第254條規定及系爭買賣契約第1
      1條約定解除系爭買賣契約，及依系爭買賣契約第11條約
      定請求被上訴人辛○○返還已受領第1期價金？
（二）上訴人於91年6月14日至12月5日代墊被上訴人辛○○對南
      投市農會及合作金庫之貸款利息，共計1,580,000元，究
      屬系爭買賣契約之其他條件第4條約定內容，或被上訴人
      辛○○另與上訴人訂定消費借貸契約？
（三）系爭支票之兌現是否附有條件？被上訴人己○○已兌現其
      中400,000元是否具有法律上原因？上訴人得否依民法第2
      66條第2項及第179條規定請求被上訴人己○○返還400,00
      0元？
（四）無法依原始設計圖面積取得建築執照應否歸責於被上訴人
      子○○與乙○○？上訴人得否依民法第227條第1項及第22
      6條及256條規定解除系爭委託契約，及依民法第259條第2
      款規定請求被上訴人子○○與乙○○連帶返還所已受領89
      0,000元？
陸、本院之判斷如下：
一、系爭集村農舍案迄未獲發建築執照應否歸責於被上訴人辛○
    ○？上訴人得否依民法第254條規定及系爭買賣契約第11條
    約定解除系爭買賣契約，及依系爭買賣契約第11條約定請求
    被上訴人辛○○返還已受領第1期價金？
（一）按解釋意思表示，應探求當事人之真意，不得拘泥於所用
      之辭句，民法第98條訂有明文；又按解釋私人之契約應通
      觀全文，並斟酌立約當時之情形，以期不失立約人之真意
      （最高法院18年度上字第1727號判例參照）。查系爭買賣
      契約之其他條件第5條約定：「該案之空地比由甲方（指
      上訴人）負責」。（見原審卷第20頁）。既未約定空地比
      面積若干，則解釋上無論此集村農舍需多少空地比均由上
      訴人負擔，且參諸不動產買賣契約書第三條付款方法第一
      期及生效要件第二條明定，上訴人代償被上訴人辛○○之
      銀行貸款額度不得超過330萬元（原審卷第12、18頁），
      金額十分明確，倘上訴人對渠應負責之空地比有金額之上
      限，理當於契約書中明訂，而非空泛地寫為「該案之空地
      比由甲方（指上訴人）負責」。
（二）次查證人即上訴人公司負責系爭集村農舍開發案之經理丙
      ○○於原審審理時結證稱：上訴人購買土地之初，即預計
      蓋22戶，每戶面積依設計圖下去計算，設計圖於90年底即
      已完成，依設計圖每戶面積48平方公尺，當時算出來應配
      合土地面積為8分多等語（見原審卷第121、122頁），被
      上訴人己○○亦稱當時渠有委託子○○建築師畫設計圖，
      這是在癸○○（即上訴人）接手之前等語（本院第1卷第
      45頁），被上訴人辛○○亦陳稱設計圖是在90年1月渠與
      癸○○簽約時即已畫好等語（本院第1卷第47頁），被上
      訴人子○○同陳稱設計圖在上訴人與辛○○簽約之前即已
      設計好等語（本院第1卷第69頁背面），是以上訴人與被
      上訴人辛○○簽訂系爭買賣契約前，系爭集村農舍之設計
      圖即已由子○○完成堪可認定。
（三）再查證人丙○○並結證稱：後來被上訴人子○○畫另1份
      修正設計圖，每戶面積縮小，被上訴人子○○說如果要與
      原始設計圖一樣，須補1. 8甲耕地，上訴人決定依原始設
      計圖興建，曾詢問補1.8甲土地後須多久始得獲發建築執
      照，之後沒有找到1.8甲土地等語（見原審卷第124頁），
      及結證稱：於90年12月間在辛○○家中協商，協商內容是
      要確認建築執照申請問題及耕地數量，這是簽約之前做的
      協商等語（見原審卷第176頁）。另證人庚○○到庭證稱
      ：「有天丙○○與癸○○、蘇經理他們來找我，說縣政府
      不通過，因為空地比不夠，問我看看是否可以找其他土地
      約一點八甲土地，癸○○說如果我找到土地又便宜的話，
      要給我佣金費用二萬六千元。當場癸○○給我一萬元，我
      後來在中寮鄉農會找到有關要被法拍的土地，我就向上訴
      人佑勤公司報告，並約定有時間的話，去中寮鄉農會看土
      地並談價錢，但約了丙○○但約了三次都沒有去，之後就
      沒有再來找我。」等語（本院第1卷第107頁背面），被上
      訴人子○○亦陳稱92年1月17日內政部營建署之解釋文下
      來後始知本開發案之空地比不足（本院第1卷第70頁），
      足證上訴人簽訂系爭買賣契約後，發現空地比須補1.8 甲
      地時，亦同意依原設計圖興建，並企圖另找1.8甲土地，
      是以應認上訴人當時亦認同依系爭買賣契約其他條件第5
      條約定，空地比無論多寡應由上訴人負責提供一情。
（四）上訴人雖以兩造於91年1月5日兩造簽訂系爭買賣契約後，
      辛○○隨即提供22人頭戶相關印鑑資料即送到代書處，進
      行土地買買、移轉過戶事宜，而中寮鄉○○○段581-1地
      號土地與千秋段837地號土地之人頭戶均相同，且這些人
      頭戶多為辛○○之至親，又系爭設計圖之首頁為地籍圖（
      建築基地）南投市○○段837一筆地號、地籍圖（農業用
      地）中寮鄉○○○段581-1一筆地號，並提出土地登記簿
      謄本、原始設計圖節影本（本院第1卷第41頁）及舉證人
      即辦理土地過戶之代書丁○○為證，以資證明被上訴人辛
      ○○早在上訴人接手前就知道空地比8分地之事等情。然
      查系爭設計圖於兩造訂立系爭買賣契約前即已繪製完成，
      而證人丁○○亦證稱渠有辦理二個地號過戶給辛○○所提
      供出來的名單，一在中寮鄉沒錯等語（本院第1卷第84頁
      背面），雖足證被上訴人辛○○於簽訂系爭買賣契約之前
      即知所欲用到之土地為中寮鄉○○○段581-1地號土地與
      千秋段837地號土地二筆，然此亦係因當時己○○所委託
      之建築師子○○計算出之結果僅須補8分地之故，被上訴
      人辛○○並不知嗣後會發現空地比會不足，而此嗣後發現
      不足之情形與被上訴人辛○○無涉，縱被上訴人辛○○所
      辯渠不知8分地一事為不可採，然嗣後因另需1.8甲土地一
      事既與被上訴人辛○○無涉，復無證據足資證明被上訴人
      辛○○有惡意隱瞞需1.8甲土地之事，則系爭買賣契約因
      無法取得1.8甲土地致空地比不足而無法完成開發案自不
      可歸責於被上訴人辛○○。
（五）綜上，足認上訴人為興建系爭集村農舍案而購買系爭土地
      ，且所須設計圖於系爭買賣契約簽訂之前即已完成，依該
      原始設計圖申請建築執照即須另找1.8甲土地以為空地比
      ，是系爭買賣契約之其他條件第5條約定上訴人須提供土
      地面積，應指依該原始設計圖申請建築執照所須全部土地
      ，之後系爭集村農舍案無法申請建築執照，即係因上訴人
      未提供1.8甲土地之故。至於訂約之前上訴人曾與被上訴
      人辛○○討論所須土地面積約8分，充其量僅為訂約之前
      磋商過程，尚難據此逕認系爭買賣契約之其他條件第5條
      約定上訴人須提供土地面積即應以此為限。
（六）系爭買賣契約之第11條固然約定：「乙方（指被上訴人辛
      ○○）不履行本契約時，聽由甲方解除契約，乙方應即加
      倍返還其所受領之定金及價金作為違約賠償金，不得異議
      。」及民法第254條固然規定：「契約當事人之一方遲延
      給付者，他方當事人得定相當期限催告其履行，如於期限
      內不履行時，得解除其契約。」惟按因不可歸責於債務人
      之事由，致未為給付者，債務人不負遲延責任，民法第23
      0條定有明文。查上訴人未依系爭買賣契約之其他條件第5
      條約定提供1.8甲土地，致系爭集村農舍案無法申請建築
      執照，是系爭集村農舍案迄未獲發建築執照，應非可歸責
      於被上訴人辛○○，反係可歸責於上訴人，依上開規定，
      被上訴人辛○○不負遲延責任，則上訴人自不得依民法第
      254條規定及系爭買賣契約第11條約定解除系爭買賣契約
      ，及請求被上訴人辛○○返還已受領買賣價金，至上訴人
      主張以本件起訴狀作為解除系爭買賣契約之意思表示，亦
      不生解約之效果。而上訴人主張依系爭買賣契約第11條約
      定請求被上訴人辛○○返還已受領買賣價金3320,000元云
      云，為無理由，不應准許。
二、上訴人於91年6月14日至12月5日代墊被上訴人辛○○對南投
    市農會及合作金庫之貸款利息，共計1,580,000元，究屬系
    爭買賣契約之其他條件第4條約定內容，或被上訴人辛○○
    另與上訴人訂定消費借貸契約？
（一）依系爭買賣契約之其他條件第4條約定：「過戶於甲方名
      下之土地，該銀行貸款之利息由甲方支付。」（見原審卷
      第19頁）。而被上訴人辛○○曾向合作金庫辦理貸款，並
      提供其所有坐落南投縣南投市○○段837、875地號等2筆
      土地及同市鄉613地號土地，為合作金庫設定抵押權
      以為擔保，之後因未清償借款，致上開土地遭聲請拍賣，
      經原審法院以92年度執字第2230號、93年度執字第10040
      號受理在案，其中613地號土地業已拍定，837、875地號
      等2筆土地則尚在拍賣中之事實，業經原審依職權調閱該
      執行卷閱明屬實，並有原審法院民事執行處強制執行金額
      計算分配表及囑託查封登記書在卷（原審卷第194至201頁
      ），復為兩造所不爭執，自堪信為真實。且被上訴人辛○
      ○已分別於91年2月25日及同年5月1日將上開3筆土地移轉
      登記予預定向上訴人公司購買農舍之購買戶即訴外人林素
      秋等人，及上訴人公司股東蘇獻宏、徐揚善之事實，為兩
      造所同陳，並有土地登記謄本及異動索引在卷可稽（見原
      審卷第152至165頁及第225至261頁），自堪信為真實。
（二）上訴人雖主張渠所繳納之利息均非系爭買賣契約之貸款利
      息云云，然查因系爭買賣契約而過戶予上訴人所指定之人
      之上開837、875、613地號等三筆土地係向合作金庫辦理
      貸款，有土地登記簿謄本在卷（原審卷第225至261頁），
      上訴人所繳納之南投市農會之利息並非上開三筆土地之貸
      款利息，僅繳合作金庫之18萬元係針對613地號土地之利
      息等情，並經被上訴人辛○○陳明在卷（本院第1卷第48
      頁及背面），則被上訴人辛○○向合作金庫辦理貸款，並
      提供其所有上開3筆土地為合作金庫設定抵押權以為擔保
      ，而上開土地既已分別於91年2月25日及同年5月1日移轉
      登記予預定向上訴人公司購買農舍之購買戶及上訴人公司
      股東，則上訴人依系爭買賣契約之其他條件第4條約定，
      自應繳納被上訴人辛○○對合作金庫之貸款利息18萬元。
      至上訴人另繳納之南投市農會140萬元貸款利息依被上訴
      人辛○○所言既與系爭買賣契約無涉，則依系爭買賣契約
      上訴人即無繳納南投市農會利息之義務。
（三）被上訴人辛○○雖辯稱上訴人所繳納之南投市農會利息係
      本於系爭買賣契約之延伸口頭契約而來，此延伸契約係經
      與陳文山協調所約定，約定待本案完成後，辛○○加50%
      利潤給上訴人之約定，並非借貸關係，如為借貸關係必有
      借據，且其支付為六個月，並非一次，如不同意此延伸之
      口頭契約，一次即停止，豈有連續六次給付云云。經查上
      訴人所提91年9月2日之協議書「甲方（指上訴人）」簽名
      蓋章欄內為空白（原審卷第184頁），且證人丙○○於原
      審審理時結證稱：被上訴人辛○○希望上訴人繳納利息，
      私下找伊商量，伊幫被上訴人辛○○擬協議書，但這個部
      分伊先未經上訴人授權，上訴人法定代理人癸○○亦不同
      意協議書所載內容等語（原審卷第180頁）。足認上訴人
      未與被上訴人辛○○另成立代繳利息之辛○○所謂延伸契
      約。至上訴人何以代繳利息長達六個月一節，上訴人主張
      係因當時被上訴人辛○○跟上訴人佑勤公司說案外的土
      地要被拍賣，如果被拍賣則被上訴人辛○○的信用就不好
      ，所以就幫忙墊款，讓被上訴人辛○○的信用不會破產，
      因上訴人的資金已投入，如辛○○之信用不好出問題，上
      訴人也會有問題等語（本院第1卷第109頁、第2卷第4頁）
      ，衡諸上訴人投資開發被上訴人辛○○之土地，倘辛○○
      之其他土地被拍賣，系爭開發案極有可能致無法向銀行辦
      理貸款，是上訴人基此考量而代被上訴人辛○○繳納南投
      市農會之貸款利息，乃迫於情勢，尚難以上訴人連續繳納
      六期即認兩造有被上訴人辛○○所指之延伸契約合意。
（四）綜上，上訴人依系爭買賣契約之約定既應繳納合作金庫之
      18萬元貸款利息，系爭買賣契約復未經上訴人合法解除，
      則上訴人主張依委任、消費借貸、不當得利或無因管理之
      法律關係擇一請求被上訴人辛○○返還18萬元，自屬無據
      。至南投市農會之140萬元利息，上訴人依系爭買賣契約
      既無繳納之義務，兩造間復未成立辛○○所謂之口頭延伸
      契約，辛○○復不承認兩造間就此140萬元曾成立消費借
      貸法律關係之合意，則被上訴人辛○○因上訴人之繳納
      140 萬元利息而受有免繳此部分利息之利益，且無法律上
      之原因，而致上訴人受有損害，從而，上訴人主張依不當
      得利之法律關係請求被上訴人辛○○返還代墊利息140萬
      元及自起訴狀繕本送達被上訴人辛○○翌日（即94年3月
      25日）起至清償日止之法定遲延利息，為有理由，應予准
      許。
三、系爭支票之兌現是否附有條件？被上訴人己○○已兌現其中
    400,000元是否具有法律上原因？上訴人得否依民法第266條
    第2項及第179條規定請求被上訴人己○○返還400,000元？
（一）按稱委任者，謂當事人約定，一方委託他方處理事務，他
      方允為處理之契約，民法第528條定有明文。查上訴人於
      原審審理時陳稱：上訴人委託被上訴人己○○辦理土地融
      資貸款，系爭支票應為預付被上訴人己○○報酬等語（原
      審卷第87頁），及被上訴人己○○於原審審理時陳稱：上
      訴人交付系爭支票約定條件為伊須於建築執照核發下來後
      ，向銀行辦理貸款等語（原審卷第169頁），另被上訴人
      辛○○亦證稱切結書上之60萬是要給己○○的工作費，是
      佑勤（即上訴人）要叫己○○向銀行貸款的費用等語（原
      審卷第174頁），再參以己○○所出具之切結書上係載明
      「被上訴人己○○承諾為上訴人辦理房屋過戶、土地產權
      移轉及銀行貸款之相關作業」（原審卷第44頁），足認上
      訴人與被上訴人己○○間係成立一辦理房屋過戶、土地產
      權移轉及銀行貸款之相關作業之委任契約，並約定給付報
      酬而交付系爭支票，則上訴人本於其與己○○所訂委任契
      約，即負有給付報酬之義務，而此系爭60萬元支票即為支
      付報酬之用甚明。
（二）按受任人應受報酬者，除契約另有訂定外，非於委任關係
      終止及為明確報告顛末後，不得請求給付。委任關係，因
      非可歸責於受任人之事由，於事務處理未完畢前已終止者
      ，受任人得就其已處理之部份，請求報酬。民法第548條
      定有明文。本件依上訴人與被上訴人己○○之委任契約約
      定，受任人己○○係可請求報酬者，且依被上訴人己○○
      自認為其所簽立出具予上訴人之切結書（本院第1卷第126
      頁背面）上記載：「．．．支票3張，應以本案之土地融
      資核撥之款項兌現，如有拖延之情事產生，所產生之損害
      ，由本人負一切賠償責任．．．」（原審卷第44頁），被
      上訴人己○○於原審復陳稱「付給我60萬元給我約定的條
      件，就是要我在建照下來之後向土地銀行貸款。」「丙○
      ○和我約定的，丙○○要求我辦融資貸款。」（原審卷第
      169頁），而被上訴人己○○亦自認上訴人要渠辦理之事
      情（即貸款部分）無法讓渠做等語（本院第1卷第126頁）
      ，上訴人於原審審理時亦陳稱：須取得建築執照始得興建
      農舍，因迄未取得建築執照，所以沒有辦理貸款等語（見
      原審卷第170頁），證人丙○○亦於原審證稱伊請教他1.8
      甲土地補進去之後，這個案子多久之後建照可以下來，乙
      ○○小姐說沒辦法確定，因為這個案子已經不能掌控，所
      以這個案子沒辦法預估何時可以開發完成，因此上訴人決
      定不再繼續推動這個案子，並且通知辛○○找其他的人來
      承接等語（原審卷第122頁），堪認系爭開發案係上訴人
      主動表示不欲繼續推動，以致建築執照未取得而無法向銀
      行辦理貸款，是以被上訴人己○○就其受委任之事項中房
      屋過戶及貸款無法辦理，且此無法辦理貸款非可歸責於己
      ○○，然依前開民法第548條第2項規定，縱上訴人已無意
      繼續此系爭集村農舍開發案，然己○○亦得就其已處理之
      部份，請求報酬；次查依證人丁○○所證伊有協助己○○
      辦理土地過戶的事情，就是過戶給廖先生提供出來的名單
      等語（本院第1卷第84頁背面），而土地分割過戶業已辦
      理，復為兩造所不爭執，並有土地登記謄本及異動索引在
      卷可稽（見原審卷第152至165頁及第225至261頁），是以
      被上訴人己○○就其受委任事項可做的部分均已完成，是
      被上訴人己○○兌現系爭支票中之40萬元以為渠已處理部
      分之報酬，依民法第548條第2項規定，尚不得謂無法律上
      原因。
（三）上訴人雖謂此為附條件之給付云云，然按所謂條件，係當
      事人以將來客觀上不確定事實之成就或不成就，決定法律
      行為效力之發生或消滅之一種附款，倘當事人非以之決定
      法律行為效力之發生或消滅，僅以之為既存債務履行之期
      限者，則屬清償期之約定（最高法院92年度台上字第280
      7號判決參照）。查上訴人本於其與己○○所訂委任契約
      ，負有給付報酬之義務之事實已如前述，且系爭切結書之
      末尾亦記載「該票據兌現之金額須從未支付之代書費、公
      關作業中扣除」，而證人即上訴人經理丙○○亦證稱：這
      60 萬元就是180萬元報酬中的60萬元等語相符（原審卷第
      176頁），是以上訴人原對被上訴人己○○負有債務，上
      訴人所簽發之系爭60萬元支票僅為其中部分堪可認定，故
      切結書所記載：「．．．支票3張，應以本案之土地融資
      核撥之款項兌現，．．．」，充其量僅為上訴人給付報酬
      義務之清償期約定，並非系爭支票之兌現附有條件，今系
      爭開發案既因上訴人放棄開發而不可能辦妥土地融資貸款
      而使上訴人與被上訴人己○○間之委任契約終止，則被上
      訴人己○○基於委任契約受領已處理部分之報酬而兌現系
      爭支票，當具有法律上之原因。
（四）按無法律上之原因而受利益，致他人受損害者，應返還其
      利益。雖有法律上之原因，而其後已不存在者，亦同，民
      法第179條固有明文。復按因不可歸責於雙方當事人之事
      由，致一方之給付全部不能者，他方免為對待給付之義務
      ；如僅一部不能者，應按其比例減少對待給付。前項情形
      ，已為全部或一部之對待給付者，得依關於不當得利之規
      定，請求返還，同法第266條亦有明文。查上訴人於原審
      審理時陳稱：須取得建築執照始得興建農舍，因迄未取得
      建築執照，所以沒有辦理貸款等語（見原審卷第170頁）
      ，足認無法辦理房屋產權移轉及土地融資貸款，乃因迄未
      取得建築執照之故。而上訴人未依系爭買賣契約之其他條
      件第5條約定提供1.8甲土地，致系爭集村農舍案無法申請
      建築執照之事實已如前述，則無法辦理貸款應可歸責於上
      訴人，自無民法第266條規定之適用。
（五）從而，上訴人主張依民法第266條第2項及第179條規定，
      請求被上訴人己○○返還已兌現系爭支票之400,000元，
      且被上訴人辛○○應負保證責任，如對被上訴人己○○之
      財產強制執行無效果時，被上訴人辛○○應清償云云，為
      無理由，不應准許。
四、無法依原始設計圖面積取得建築執照應否歸責於被上訴人子
    ○○與乙○○？上訴人得否依民法第227條第1項及第226條
    及256條規定解除系爭委託契約，及依民法第259條第2款規
    定請求被上訴人子○○與乙○○連帶返還所已受領890,000
    元？
（一）原審對證人陳文山與丙○○進行隔離訊問，證人陳文山於
      原審審理時結證稱：於簽買賣契約之後曾在被上訴人辛○
      ○家中見過被上訴人子○○與乙○○等語（見原審卷第
      172頁），並結證稱：空地須要面積約8分多，係被上訴人
      辛○○與己○○告訴伊，而於簽約之前及簽約當時，被上
      訴人辛○○有告訴伊，建築執照差不多3個月會下來等語
      （見原審卷第173頁）。而證人丙○○結證稱：簽約之前
      進行協商，子○○建築師事務所派被上訴人乙○○參加，
      上訴人法定代理人癸○○詢問建築執照於3個月內是否可
      以申請下來，及耕地是否8分地就足夠，被上訴人乙○○
      有提到上訴人公司要配合辦理無農舍證明，建築執照的申
      請沒有問題，時間是3個月，耕地的部分就是8分地就夠了
      ，而被上訴人辛○○來找上訴人公司時，就有提到耕地是
      要8分地等語（見原審卷第176頁）。足認關於耕地面積約
      須8分係由被上訴人辛○○於簽訂系爭買賣契約之前告知
      上訴人，並非由被上訴人子○○與乙○○直接告知上訴人
      ，而於簽訂系爭買賣契約之前協商過程，被上訴人乙○○
      僅針對上訴人法定代理人癸○○之詢問而提供相關資訊，
      並未為任何保證。
（二）再查證人丙○○並結證稱：後來被上訴人子○○畫另1份
      修正設計圖，每戶面積縮小，被上訴人子○○說如果要與
      原始設計圖一樣，須補1.8甲耕地，上訴人決定依原始設
      計圖興建，曾詢問補1.8甲土地後須多久始得獲發建築執
      照，之後沒有找到1.8甲土地等語（見原審卷第124頁），
      。堪認被上訴人子○○於92年1月17日內政部營建署之解
      釋文下來後得知本開發案之空地比不足，曾依本有之二筆
      土地重新繪製設計圖，嗣因上訴人不滿意建物之面積縮小
      ，決定依原始設計圖開發，故有另找其他土地之情事。
（三）按因可歸責於債務人之事由，致給付不能者，債權人得請
      求賠償損害。前項情形，給付一部不能者，若其他部分之
      履行，於債權人無利益時，債權人得拒絕該部之給付，請
      求全部不履行之損害賠償，民法第226條固有明文。復按
      因可歸責於債務人之事由，致為不完全給付者，債權人得
      依關於給付遲延或給付不能之規定行使其權利。因不完全
      給付而生前項以外之損害者，債權人並得請求賠償，同法
      第227條亦有明文。又按債權人於有第226條之情形時，得
      解除其契約，同法第256條固有明文。再按契約解除時，
      當事人雙方回復原狀之義務，由他方所受領之給付為金錢
      者，應附加自受領時起之利息償還之，同法第259條第2款
      亦有明文。惟查，在不完全給付之情形，債權人欲依給付
      不能之規定主張解除契約，必以債務人之不完成給付係可
      歸責於債務人，且係無法補正為其前提，本件上訴人為興
      建系爭集村農舍案而購買系爭土地，所須設計圖於系爭買
      賣契約簽訂之前即已完成，且依該原始設計圖申請建築執
      照所須全部土地面積1.8甲，應由上訴人依系爭買賣契約
      之其他條件第5條約定負責提供，因上訴人未依約提供1.8
      甲土地，致系爭集村農舍案無法申請建築執照之事實已如
      前述，是無法依原始設計面積取得建築執照，既因上訴人
      未依約提供1.8甲土地之故，自非可歸責於被上訴人子○
      ○與乙○○，況上訴人亦自陳：「依系爭委託契約約定被
      上訴人子○○除為規劃、設計建築圖書外，並負有『就上
      訴人提出農地』，依其設計圖說申請取得建築執照之義務
      」（原審卷第406頁），雖內政部營建署之函示出來後，
      發現依原來之設計圖無法申請建築執照，然被上訴人子○
      ○就上訴人所提供之二筆土地亦可另行重畫設計圖即可符
      合相關建築法規而申請建築執照，僅因上訴人不滿意建物
      面積縮小而未被採用，是其給付亦非不能補正，則依上開
      說明，係因上訴人未提供1.8甲土地致依原始設計圖無法
      申請建築執照，上訴人反指被上訴人子○○未履行取得建
      築執照之委任事項而主張依民法第226條、第227條、第
      256條規定解除系爭委託契約，自屬無據，故上訴人主張
      以本件起訴狀作為解除系爭委託契約之意思表示，自不生
      解約之效果，而上訴人主張依民法第259條第2款規定，請
      求被上訴人子○○與乙○○連帶返還已受領之890,000元
      云云，為無理由，不應准許。（至於上訴人可否因不願繼
      續系爭開發案，而終止系爭委託契約，因上訴人未主張終
      止契約，故本院不予審究。）
柒、從而，上訴人主張解除系爭買賣契約，請求被上訴人辛○○
    返還已受領買賣價金6,640,000元，及依不當得利之法律關
    係請求被上訴人辛○○返還代墊利息1,580,000元，並解除
    與被上訴人子○○間之委託契約後，請求子○○、乙○○連
    帶返還89萬元及利息，於被上訴人辛○○應給付140萬元，
    及自起訴狀繕本送達翌日（即九十四年三月二十五日）起算
    之法定遲延利息部分，為有理由，應予准許。逾此所為請求
    ，為無理由，應予駁回。又上訴人勝訴部分，兩造分別陳明
    願供擔保為准、免假執行之宣告，然因本件上訴人勝訴部分
    未逾150萬元，經本院判決後即告確定，毋庸為假執行及免
    為假執行之宣告。至於上訴人敗訴部分，其假執行之聲請失
    所附麗，應併予駁回。原審就上開應准許部分，為上訴人敗
    訴之判決，尚有未洽，上訴意旨求予廢棄改判，為有理由，
    爰由本院予以廢棄改判如主文第二項所示。至於上訴人之請
    求不應准許部分，原判決為上訴人敗訴之判決，並駁回上訴
    人全部關於假執行之聲請，經核於法並無不合，上訴意旨求
    予廢棄改判，為無理由，應駁回其上訴。
捌、本件事證已明，兩造其餘攻擊防禦方法與本件判決結果不生
    影響，不予一一論述，附此敘明。
據上論結，本件上訴為一部有理由，一部無理由，依民事訴訟法
第450條、第449條第1項、第79條，判決如主文。
中    華    民    國    95    年    12    月    12    日
                    民事第二庭審判長法  官  童有德
                                    法  官  謝說容
                                    法  官  蔡秉宸
以上正本係照原本作成。
上訴人得上訴。
辛○○不得上訴。
如對本判決上訴，須於收受判決送達後20日內向本院提出上訴書
狀，其未表明上訴理由者，應於提出上訴後20日內向本院提出上
訴理由書（須按他造人數附具繕本）。
上訴時應提出委任律師為訴訟代理人之委任狀。具有民事訴訟法
第466條之1第1項但書或第2項之情形為訴訟代理人者，另應附具
律師及格證書及釋明委任人與受任人有該條項所定關係之釋明文
書影本。
                                    書記官  吳宗玲
中    華    民    國    95    年    12    月    13    日
                                                      Ｂ


司法院資訊處製作；財團法人民間司法改革基金會備份。
